---
title: "PIBIC - Detecção e avaliação de viés de aprendizado de máquina utilizando
  o Censo Demográfico"
author: "Ana Beatriz Parra Ferreira"
date: "2024-08-11"
output: html_document
---

```{r setup, include=FALSE}
knitr::opts_chunk$set(echo = TRUE, warning = FALSE, message = FALSE, cache.lazy = FALSE) 
setwd("C:/Users/anapa/Iniciação científica/git")
```

## Chamando as bibliotecas necessárias

```{r bibliotecas}
# install.packages("censobr")  #instalar biblioteca do censo
library(censobr)
library(tidyverse)
```

## Leitura dos dados do Censo

O censobr é um pacote útil que facilita o acesso e a análise de dados do Censo Demográfico Brasileiro diretamente no ambiente R. Após instalar a biblioteca, é possível baixar e trabalhar com informações detalhadas sobre a população e os domicílios do Brasil, coletadas pelo IBGE. 

Para a pesquisa, o ano utilizado será o de 2010. As variáveis de interesse e seus códigos são: 

code_muni: código do município

abbrev_state: estado

V0002: codigo municipio

V0601: sexo

V6036: idade

V0606: cor ou raça

V6400: nível de instrução 

V6525: rendimento em todos os trabalhos

V6930: posição na ocupação e categoria do

emprego no trabalho principal


```{r lendo}
#definindo variáveis
colunas = c('code_muni','abbrev_state', 'V0002', 'V0601', 'V6036', 'V0606','V6400','V6525','V6930')

pop <- read_population(
  year = 2010,          # year of reference
  columns = colunas,       # select columns to read
  add_labels = 'pt',    # add labels to categorical variables
  as_data_frame = TRUE, # return an Arrow DataSet se FALSE, data.frame se TRUE
  showProgress = TRUE,  # show download progress bar
  cache = TRUE       # cache data for faster access later
  )

# 20635472 obs
```


Renomeando e filtrando apenas as observações com valores ausentes na variável de interesse principal, "rendimento"
```{r renomeando e filtrando apenas as observações com valores ausentes na variável de interesse principal, "rendimento" , eval=FALSE}
pop |>
  rename(rendimento = V6525) |>
  filter(!is.na(rendimento))

 # 9.151.107 observações
```

Renomeando e removendo todas as observações que continham qualquer valor ausente em qualquer uma das variáveis

```{r renomeando e removendo todas as observações que continham qualquer valor ausente em qualquer uma das variáveis}
dados <- pop |> 
  rename(code_muni_censo = V0002, sexo = V0601, idade = V6036, cor_raca = V0606, nivel_instrucao = V6400, 
         rendimento = V6525, ocupacao_emprego = V6930) |> 
  drop_na() |> 
  as_tibble()

 # 9.116.993 observações

head(dados)
```

Dois conjuntos de dados foram gerados a partir do dataset original: o primeiro foi criado aplicando um filtro que removeu apenas as observações com valores ausentes na variável de interesse principal, ``rendimento''. O segundo conjunto de dados foi obtido através da remoção de todas as observações que continham qualquer valor ausente em qualquer uma das variáveis, resultando em um dataset com dados completos para todas as variáveis.

Ao comparar os dois conjuntos de dados, observou-se que o primeiro dataset continha 9.151.107 observações, enquanto o segundo continha 9.116.993 observações. A diferença entre os dois datasets foi considerada relativamente pequena, indicando que a aplicação do filtro mais abrangente não resultou em uma perda significativa de dados. Dado que o objetivo é maximizar a qualidade do modelo preditivo, optou-se por utilizar segundo dataset que assegura a integridade completa dos dados em todas as variáveis.

## Download do dataframe

```{r  baixando}
write_csv(dados, "dados/censo.csv") 
```

## Apêndice

Dicionário de variáveis de população do censo: 

```{r dicionario - dados, }
# data_dictionary(year = 2010, dataset = "population")
```